---
title: "03_exploratory_analysis"
output: html_document
date: "2026-02-22"
---

## Preámbulo

En este código vamos a hacer un breve análisis descriptivo para ver la relación entre los horas de sueño y cuantos minutos dejan de ver su celular las personas antes de dormir.

**Nota**: Para que las rutas relativas funcionen correctamente es necesario haber abierto el proyecto GPI-workshop4

## Alistar ambiente de trabajo

### 1. Limpiar ambiente y borrar consola

```{r}
rm(list = ls())
cat("\014")
```

### 2. Cargar paquetes necesarios

-   Para correr este chunk es necesario tener descargada la librería *pacman.*

-   Para hacer los gráficos vamos usar el paquete *ggplot2*, que hace parte de la librería *tidyverse*

```{r, echo=FALSE}
library("pacman")
p_load(
  tidyverse, #Organización y limpieza
  skimr, #Estadísitcas descriptivas detalldas
  here #Manejar rutas relativas
)

```

### 3. Cargar datos limpios

```{r}
clean_sleep_data <- readRDS(here("datos", "clean", "clean_sleep_data.rds"))
```

## Análisis descriptivo

Vamos a ver la correlación entre los horas de sueño y cuantos minutos antes de dormir dejan de ver las personas su celular

### 1. Gráfica de dispersión (scatter)

Primero vamos a hacer el gráfico

```{r}

#Hacer el gráfico
scatter_plot_sueno <- ggplot(
  clean_sleep_data,
  aes(x = minutos_soltar_cel, y = horas_sueno)
) +
  geom_point(size = 2, alpha = 0.8) +
  geom_smooth(method = "lm", se = FALSE, linewidth = 1) +
  labs(
    title = "Uso del celular antes de dormir y horas de sueño",
    subtitle = "Relación lineal entre minutos de uso del celular antes dormir y la cantidad de horas de sueño",
    x = "Cuantos minutos antes de dormir dejo de ver el celular",
    y = "Horas de sueño"
  ) +
  theme_minimal(base_size = 12)

#Ver el gráfico 
print(scatter_plot)

#Guardar el gráfico
ggsave(
  filename = here("resultados", "scatter_plot.png"),
  plot = scatter_plot_sueno,
  width = 8,
  height = 6,
  units = "in",
  dpi = 300
)


```
